【裁判字號】    94,訴,303
【裁判日期】    950323
【裁判案由】    殺人未遂
【裁判全文】
臺灣苗栗地方法院刑事判決               94年度訴字第303號
公  訴  人  臺灣苗栗地方法院檢察署檢察官
被      告  丙○○
指定辯護人  陳坤榮律師
上列被告因殺人未遂案件，經檢察官提起公訴（94年度偵字第25
號），本院判決如下：
    主  文
丙○○犯殺人未遂罪，處有期徒刑參年陸月，扣案開山刀壹支沒
收。
    事  實
一、丙○○之友人乙○○於民國93年12月23日下午2 時許，在丙○○位於苗栗縣苑裡鎮西勢里21鄰西勢1 號住處與丁○○喝
    酒，事後乙○○與丁○○2 人在丙○○住處附近發生口角及
    肢體衝突，乙○○並因而受傷，丙○○認丁○○有揚言亦要
    對其不利，當日晚上8 時許，丁○○又到丙○○上開住處欲
    找尋乙○○，而丙○○當時亦有飲酒（未達精神耗弱之程度
    ），一見丁○○進入其住處，明知若以開山刀用力砍向丁○○之頭部、頸部等重要部位，丁○○顯有因失血過多而死亡
    之可能，竟基於縱丁○○發生死亡之結果亦不違背其本意之
    不確定殺人故意，而於該日晚間8 時許，在上開住處內，趁
    丁○○未及注意，持其所有之開山刀1 把，自丁○○後方，
    朝丁○○之頭部、頸部等處猛力砍擊，導致丁○○受有頭部
    割裂傷1 處（11乘以2 乘以2 公分）、後頸部割裂傷2 處（
    分別係11乘以4 乘以4 公分），丙○○見丁○○倒下後，即
    因己意中止，於偵查機關未發覺犯罪之前，即撥打110 號電
    話向警方自首殺人，請警方派人前來處理，並撥打119 號電
    話請救護車將丁○○緊急送醫，丁○○因而倖免於死。
二、案經丁○○訴由苗栗縣警察局通霄分局報請臺灣苗栗地方法
    院檢察署檢察官偵查起訴。
    理  由
一、訊據被告丙○○固坦承有於上開時地，持開山刀砍擊告訴人
    丁○○，然矢口否認有何殺人犯意，先辯稱：係因丁○○以
    折疊刀砍乙○○，伊為伊與乙○○之安全，方持開山刀，自
    丁○○正面砍下，只有傷害的意思，並無致丁○○於死之意
    等語，後再辯稱：因丁○○與乙○○發生口角，揚言要連伊
    都要砍，丁○○當天晚上到伊家中，有拿出折疊刀，伊為自
    身安全，才拿刀砍丁○○等語。辯護人則為被告辯稱：被告
    係基於正當防衛等語，惟查：
  (一)上開事實，業據被告於警詢時供稱：我砍丁○○3 刀，我只
    知道砍丁○○頭部及頸部，丁○○倒在地上，之後我向119
    及110 報案等語（參見94年偵字第25號偵查卷第20頁背面、
    21 頁）， 又被告於本院審理時供稱：丁○○下午就到我家
    找乙○○，在我家喝酒，後來出去機車行那邊坐，他們有口
    角，才拿折疊刀要殺乙○○，丁○○、乙○○2 點在機車行
    有口角，乙○○就受傷，丁○○有揚言連我都要砍，他進去
    我家，我就罵他你來幹什麼，我一拳要打他，他閃開，他就
    拿折疊刀，我的柴刀放在桌上就拿起來砍他。丁○○到我家
    時，乙○○在我隔壁間，乙○○還沒出來，乙○○的傷確實
    是在當天下午就發生，乙○○是為了幫我擔罪，才說跟丁○○發生衝突等語（參見本院卷95年3 月9 日審判筆錄第9 頁
    ），另證人即告訴人丁○○於本院審理時具結證稱：我進去
    丙○○家，暗暗的，丙○○從後面砍我，他從後面來，我不
    知道，當時沒有跟乙○○發生衝突，剛開始我跟乙○○在喝
    酒，後來我走了，晚上再去找乙○○，被告就從後面來，折
    疊刀放在口袋等語（參見本院卷95年3 月9 日審判筆錄第4
    至5頁）， 是案發時丁○○並未拿刀要砍乙○○，被告及乙○○於警詢、偵查中辯稱，因丁○○拿折疊刀要砍乙○○，
    被告為救乙○○才拿刀砍丁○○等語，顯非屬實。又告訴人
    丁○○證稱：折疊刀放在口袋，沒有拿出來等語（參見本院
    卷95年3 月9 日審判筆錄第8 頁），且該折疊刀乃丁○○送
    醫後，由警員在丁○○衣服之衣袋內發現，證人即警員戊○○具結證稱：在被害人衣服裡面有找到一小刀（參見本院卷
    95 年1月19日審判筆錄第5 頁），另卷附刑案現場照片中，
    就告訴人丁○○所有折疊刀之說明為「被害人黑色外套左側
    衣袋內有折疊刀」（同上第25號偵查見91頁），告訴人丁○○之折疊刀既經警事後在其衣袋內發現，而丁○○遭被告砍
    成重傷倒地後，實不可再將折疊刀放於衣袋內，是告訴人丁○○所稱，到被告家中未拿出折疊刀一節，應屬可採。被告
    上開所辯，見丁○○拿出折疊刀一節，為防衛自身安全始拿
    刀砍告訴人等語，尚不足採。再者，縱依被告所辯，僅見告
    訴人拿出折疊刀，告訴人丁○○並未有任何不法侵害行為，
    被告即持刀朝告訴人頭部、頸部猛砍3 刀，此亦與對於現在
    不法侵害之正當防衛要件不符。另觀諸卷附診斷證明書及告
    訴人丁○○受傷照片（同上第25號偵查卷第13、96頁），可
    見告訴人之傷勢共有3 處，頭部1 刀，頸部2 刀，受傷位置
    均在告訴人背後，被告於偵查中辯稱，係為防衛乙○○持刀
    自告訴人正面砍下，亦不足採信，被告應係自告訴人背後猛
    砍告訴人，而被告既可自告訴人之後面砍下，足見被告行為
    當時未遭受告訴人不法之侵害。
  (二)又參諸上開告訴人之診斷證明書及受傷照片，被告接續下手
    3 次，下手部位皆位於頭部及後頸身體重要之處，而被告砍
    殺力道，砍破告訴人外套後，又致告訴人頭部傷處深達2 公
    分、後頸之傷處更深達4 公分，並至現場有告訴人一大灘血
    跡，亦噴濺至其當時所著之牛仔褲、拖鞋等處，此有刑案現
    場照片、告訴人受傷照片、內政部警政署刑事警察局鑑驗書
    等附卷可稽（同上第25號偵查卷第79、88、89、96、100 至
    101 頁），可見被告丙○○持鋒利之開山刀砍擊告訴人時，
    用力之猛，又被告於本院審理時供稱：知道人的頭部跟頸部
    是要害，砍下去會死等語（參見本院卷95年3 月9 日審判筆
    錄第16頁），足見被告對告訴人縱然因此死亡亦在所不惜，
    其具有殺人之間接故意即不確定故意甚明，被告辯稱其僅要
    傷害告訴人等語，亦不足採信。
  (三)被告雖於案發後3 小時，經警測得呼氣酒精濃度值為每公升
    0.71毫克（同上偵查卷第14頁），惟被告於案發後尚能立即
    打電話報警，且依本院勘驗被告與警員之對話內容（詳如後
    述），被告可清楚陳述自己姓名，及所為之犯罪行為，足認
    被告行為時尚未達精神耗弱之程度。
二、按刑法第62條所謂自首，祇以犯人在犯罪未發覺之前，向該
    管公務員申告犯罪事實，而受裁判為已足，並不以使用自首
    字樣為必要。又刑事訴訟採職權主義，不能期待被告自己證
    明其自己犯罪，因之，自首者於自首後，縱又為與自首時不
    相一致之陳述，甚至否認犯罪，仍不能動搖其自首效力。最
    高法院88年度台上字第877 號判決，亦同此見解。被告供稱
    案發後有撥打110 、119 報案（同上第25號偵查卷第21頁）
    ，苗栗縣警察局勤務指揮中心提供93年12月23日20時11分錄
    音語音檔，經本院勘驗內容為：『警：警察局你好！報案人
    ：不好意思，我剛才殺人，請你們來處理。警：阿？報案人
    ：我殺人。警：你叫什麼名字？報案人：我丙○○，我殺人
    ，丙○○殺人。警：啥？你等一下要去殺人？報案人：我已
    經殺了，殺好了，出來了，叫人來處理。警：你叫什麼名字
    ？我聽不出來？啥？報案人：我丙○○，丙○○。警：好，
    好，好，我叫人去。報案人：隨來喔，我殺下去了喔。』，
    勘驗結果：報案人為被告丙○○。（參見本院卷第17、41至
    42頁），又證人即到案發現場之員警甲○○證稱：我跟戊○○到現場時，不知道是誰殺的（參見本院卷95年1 月19日審
    判筆錄第11頁），足認被告於犯罪未發覺前，即向該管公務
    員告知犯罪，而受裁判，被告雖於第1 次警詢筆錄曾否認其
    為行為人，惟被告於第2 次警詢筆錄已坦承其為行為人，又
    參諸上開最高法院判決之見解，縱自首者事後否認犯罪，仍
    不能動搖其自首之效力，是被告應符合刑法第62條自首之要
    件，檢察官主張被告事後否認犯罪不符合自首，尚有誤解。
三、再按依原判決所記載之事實，認定上訴人著手實施殺人行為
    後，乃中止殺意，並囑案外人某甲將被害人送醫急救，防止
    死亡結果之發生，依此情形，自屬中止未遂，第一審誤認為
    障礙未遂，適用刑法第26條前段，顯係用法錯誤。最高法院
    著有66年台上字第662 號判例要旨可供參照。被告砍殺告訴
    人3 刀，見告訴人倒下後，即未再砍殺告訴人致死，足認被
    告於著手實施殺人行為後，己中止殺意，且被告供稱其有向
    119 報案，而證人即至現場處理之員警甲○○證稱：我們去
    時看到被害人，當時消防隊正在替他包紮等語（參見本院卷
    第42頁），又告訴人確因消防隊緊急包紮送醫救護，始倖免
    於死，是被告亦有防止告訴人死亡結果之發生，而有刑法第
    27條所規定中止未遂之情形，合先敘明。
四、核被告所為係犯刑法第271條第2項、第1項之殺人未遂罪，
    被告於犯罪發覺前自首，應依刑法第62條規定減輕其刑，又
    被告有上開中止未遂之情形，應依刑法第27條之規定遞減輕
    其刑。爰審酌被告為國中畢業，僅因細故即於酒後持刀殺人
    ，自制力甚低，犯後雖有自首，然於偵查中及審理中又否認
    犯罪，飾詞狡辯，浪費有限之司法資源，惟被告無犯罪前科
    ，素行尚稱良好等一切情狀，量處如主文所示之刑，以示懲
    儆。扣案開山刀1 支，係被告所有，且供其犯罪所用之物，
    業據被告供述明確，應依刑法第38條第1 項第2 款之規定，
    併予宣告沒收，附此敘明。
據上論斷，應依刑事訴訟法第299 條第1 項前段，刑法第271 條
第2 項、第1 項，第62條、第27條、第38條第1 項第2 款，判決
如主文。
本案經檢察官劉玉書到庭執行職務。
中    華    民    國    95    年    3     月    23    日
                  刑事第三庭    審判長法  官  柳章峰
                                      法  官  林卉聆
                                      法  官  吳國聖
以上正本與原本無異。
如不服本判決，應於判決送達後10日內向本院提出上訴狀（應附
繕本）。告訴人或被害人如對於本判決不服者，應具備理由請求
檢察官上訴，其上訴期間之計算係以檢察官收受判決正本之日期
為準。
                                      書記官  歐明秀
中    華    民    國    95    年    3     月    23    日
附錄法條：
刑法第271條第1項、第2項
殺人者，處死刑、無期徒刑或 10 年以上有期徒刑。
前項之未遂犯罰之。


司法院資訊處製作；財團法人民間司法改革基金會備份。
